【裁判字號】    97,消債更,68
【裁判日期】    990409
【裁判案由】    更生事件
【裁判全文】
臺灣新竹地方法院民事裁定            97年度消債更字第68號
聲  請  人  甲○○
上列當事人因消費者債務清理事件聲請更生，本院裁定如下：
    主  文
聲請駁回。
聲請費用由聲請人負擔。
    理  由
一按債務人與金融機構協商成立者，不得聲請更生或清算，但因
  不可歸責於己之事由，致履行顯有重大困難者，不在此限；本
  條例施行前，債務人依金融主管機關協調成立之中華民國銀行
  公會會員辦理消費金融案件無擔保債務協商機制與金融機構成
  立之協商，準用前項之規定，消費者債務清理條例第151 條第
  5 項、第6 項分別定有明文。衡諸債之關係係以當事人間之信
  賴關係為基礎，為社會經濟組織之重要支柱，故當事人於以法
  律行為追求自己之利益之際，亦應顧及對方之利益，並考量債
  權債務在社會上之作用，本於誠實及信用之原則，行使債權及
  履行債務。是對於已陷入經濟上困境之消費者，若任其於惡性
  循環之債務窘境中自生自滅，將衍生嚴重之社會問題，難以維
  持安定之社會經濟秩序，故為兼顧債權人、債務人雙方之利益
  ，對陷於經濟上困境之消費者，乃允其於消費者債務清理條例
  施行後，得選擇以重建型之更生程序或清算型之清算程序清理
  其債務，藉以妥適調整債務人與債權人及其他利害關係人間之
  權利義務關係，保障債權人獲得公平受償，並謀求消費者經濟
  生活之重建復甦機會。惟對於已與金融機構協商成立，或於本
  條例施行前，已依金融主管機關協調成立之中華民國銀行公會
  會員辦理消費金融案件無擔保債務協商機制與金融機構成立協
  商之債務人，若非因不可歸責於己之事由，致履行顯有重大困
  難，僅係為圖謀減免債務，而不為債務之履行，自有違債權契
  約為誠信契約之本旨，故依消費者債務清理條例第151 條第6
  項準用同條第5 項前段之規定，不得聲請更生或清算，始能避
  免肇致道德危險。次按債務清償方案成立後，應由債務人按其
  條件履行，如因事後發生情事變更，在清償期間收入或收益不
  如預期，致該方案履行困難甚或履行不能，因不可歸責於己，
  始能准許債務人聲請更生或清算，以避免債務人任意毀諾已成
  立之協商，濫用更生或清算之裁判上債務清理程序。
二本件聲請意旨略以：聲請人於消費者債務清理條例施行前，曾
  依照中華民國銀行公會會員辦理消費金融案件無擔保債務協商
  機制與金融機構成立協商，自民國（下同）95年8 月起，分12
  0 期，利率百分之3.88，且每月10日以新臺幣（下同）21,302
  元依各債權銀行債權金額比例清償。當時聲請人任職於新竹貨
  運股份有限公司，每月薪資約30,786元，惟聲請人尚須負擔生
  活必要開銷每月約12,143元及須扶養父親顏結生1 人，依行政
  院公告之97年度每人每月最低生活費9,829 元計算，以聲請人
  薪資扣除最低生活費9,829 元，須支付扶養費9,829 元及每月
  生活必要開銷後，已不足支付應償還款項21,302元之協商方案
  。聲請人因無力支應生活必要開銷，經濟壓力沉重，已長久喘
  不過氣來，使最低生活條件無法支應，已顯然入不敷出情況嚴
  重致聲請人須努力籌款償還繳納，但卻無法再資助繳款，導致
  聲請人於96年8 月10日無力繼續繳付協商款而造成毀諾，實非
  本意，具有不可歸責於己之事由致履行顯有重大困難，爰依法
  聲請更生等語。
三經查：
  (一)本件聲請人前於95年7 月間與最大債權銀行台北國際商業銀
    行協商，與全體無擔保債權銀行成立協議，約定自95年8 月
    起開始，分120 期，利率百分之3.88，每月10日還款21,302
    元依各債權銀行債權金額比例清償。嗣後於96年8 月間毀諾
    未再還款，並據聲請人所提之協議書、還款計畫書在卷可稽
    ，堪認聲請人於消費者債務清理條例施行前，確曾依照中華
    民國銀行公會會員辦理消費金融案件無擔保債務協商機制與
    金融機構成立協商，是依消費者債務清理條例第151 條第5
    項但書之規定，聲請人須有不可歸責於己之事由，致履行顯
    有重大困難，始得聲請更生。
  (二)聲請人前於95年間加入第一次協商時，係任職於新竹貨運股
    份有限公司，每月收入金額約30,786元，並應允上開履約條
    件，至聲請人96年8 月間毀諾，經本院對照其當時協商時之
    薪資及聲請本件更生時之薪資，並無重大變化或大幅減縮之
    情形，有該等薪資撥付存摺影本在卷可稽，足見係其於衡量
    自身經濟狀況後，既仍同意還款計劃，自應考量籌措資金來
    源之規劃，縱其每月收入清償協商還款後，已不敷支付日常
    生活基本開銷，亦屬聲請人協商時可得預見，實不可於協商
    後將此情形歸諸於無法履行協商之不可歸責事由。
  (三)又聲請人95年開始任職於新竹貨運股份有限公司，94年度總
    收入為198,000 元，平均每月薪資收入為16,500元；95年總
    收入為369,431 元，平均每月薪資收入為30,786元，此有聲
    請人提出之財政部臺灣省北區國稅局94、95年度綜合所得稅
    各類所得資料清單、郵政存簿儲金簿、彰化銀行薪資轉帳存
    摺資料及新竹貨運股份有限公司勞工保險卡為證，惟聲請人
    於97年10月1 日因家庭因素離職，尚未據實陳報，故有扣押
    薪資債權陳報或聲明異議狀（第三人陳報或聲明）附卷可稽
    。本院審酌聲請人既已負債，其生活標準應壓縮至最低標準
    ，蓋消費者債務清理條例之立法目的，係在維持債務人之基
    本生活下，於債務人之能力範圍內盡力清償債務，非在維持
    債務人過去慣常生活，亦非任由債務人主張其基本生活費用
    之數額，否則將造成揮霍無度以致清償能力降低，易使更生
    程序無從進行，是應以行政院公佈97年臺灣省最低生活費用
    為9,829 元（已包含食、衣、住、行及育、樂所有之支出）
    為計算基準，聲請人依法扶養父親顏結生1 人為9,829 元，
    總計聲請人本人加上扶養費之最低生活費為19,658元（9,82
    9 ＋9,829 ）。
  (四)是以，聲請人每月薪資收入30,786元扣除最低生活費19,658
    元，雖仍不足負擔最大債權銀行即台北國際商業銀行每月還
    款21,302元，若聲請人因入不敷出或其他不可歸責於己之事
    由致未能接受時，仍應據該事由以積極態度繼續尋求兩蒙其
    利之解決方案，與債權銀行妥適協商，尋求其他方案以解決
    債務（可與最大債權銀行申請二次協商，最優惠清償方案為
    180 期零利率）。然依民法第1119條規定，扶養程度按受扶
    養權利者之需要，與負扶養義務者之經濟能力及身分定之，
    聲請人若有意清理債務，應據實陳報最近之薪資收入證明及
    離職證明，而調整所有支出及計算分擔比例為是，故聲請人
    主張具有不可歸責於己之事由致履行顯有重大困難，尚難憑
    信，實難認有積極誠信清償處理債務之意。
四綜上所述，本件聲請人每月薪資收入30,786元，扣除每月最低
  生活費19,658元，雖謂不能負擔最大債權銀行即台北國際商業
  銀行所提出每月還款21,302元之方案，惟其仍得調整平時生活
  必要支出費用，又聲請人主張具有不可歸責於己之事由致履行
  顯有重大困難，但又未主動據實提出最近薪資及離職證明等文
  件。揆諸首揭說明，本件更生之聲請，於法未合，自應裁定駁
  回之。
中    華    民    國    99    年    4     月     9    日
                  民事第一庭    法  官  陳順珍
上為正本係照原本作成。
如不服本裁定，應於裁定送達後10日內，以書狀向本院提出抗告
，並繳納抗告費新臺幣壹仟元。
中    華    民    國    99    年    4     月     9    日
                                書記官  陳筱筑

司法院資訊處製作；財團法人民間司法改革基金會備份。
